---
title: 'Notes de leçon | Structures de données'
output:
  html_document:
    number_sections: true
    toc: true
    toc_float: true 
    css: !expr here::here("global/style/style.css")
    highlight: kate
editor_options:
  markdown:
    wrap: 100
  canonical: true
  chunk_output_type: console
---

```{r, include = FALSE, warning = FALSE, message = FALSE}
# Charger les packages
if(!require(pacman)) install.packages("pacman")
pacman::p_load(tidyverse, knitr, here)

# Charger les fonctions
source(here("global/functions/misc_functions.R"))

# Paramètres knitr
knitr::opts_chunk$set(warning = F, message = F, class.source = "tgc-code-block", error = T)
```

# Intro

Dans cette leçon, nous allons examiner les structures de données dans R. Nous commencerons par étudier les vecteurs, qui sont la structure de données fondamentale dans R. Puis, nous apprendrons à combiner des vecteurs dans des data frames, qui sont la structure la plus utilisée pour organiser et analyser les données. Alors, commençons !

# Objectifs d'apprentissage

1. Vous pouvez créer des vecteurs avec la fonction `c()`.

2. Vous pouvez combiner des vecteurs dans des data frames. 

3. Vous comprenez la différence entre un tibble et un data frame.

# Packages

Veuillez charger les packages nécessaires pour cette leçon avec le code ci-dessous : 

```{r}
if(!require(pacman)) install.packages("pacman")
pacman::p_load(tidyverse)
```

# Introduction aux vecteurs

Les vecteurs sont les structures de données les plus fondamentales dans R. Ils sont une collection de valeurs qui partagent toutes la même classe (par exemple, toutes numériques ou toutes caractères).

Les vecteurs peuvent être créés en utilisant la fonction `c()` :

On écrit :

```{r}
c(1, 2, 3)
```

Nous pouvons assigner ce vecteur à un objet appelé mon_vec de cette manière :

```{r}
mon_vec <- c(1, 2, 3)
```

Définissons maintenant un ensemble de quatre vecteurs différents pour trois personnes :

```{r}
age <- c(18, 25, 46) # age est égal à dix-huit, vingt-cinq et quarante-six
sexe <- c('H', 'F', 'F')  # sexe est égal à c, "H" pour homme, "F" pour femme, "F" pour femme
test_positif <- c(T, T, F) # test_positif est égal à c T, qui représente TRUE, T, F, qui représente FALSE
id <- 1:3 # et enfin, id
```

On peut également vérifier les classes de ces vecteurs :

```{r}
class(age)
class(sexe)
class(test_positif)
class(id)
```

::: r-practice
Chaque ligne de code ci-dessous tente de définir un vecteur avec trois éléments mais contient une erreur. Corrigez les erreurs et effectuez les commandes.

```{r eval = FALSE}
mon_vec_1 <- (1, 2, 3)
mon_vec_2 <- c("Obi", "Chika" "Nonso")
```
:::

# Manipulation de vecteurs

La plupart des fonctions et opérations que vous connaissez déjà peuvent être appliquées à des vecteurs.

Par exemple, considérons le vecteur age, nous pouvons multiplier `age` par 2 :

```{r}
age
age * 2
```

Remarquez que chaque élément du vecteur a été multiplié par 2.

Ou, ci-dessous nous prenons la racine carrée de `age` :

```{r}
age
sqrt(age)
```

Vous pouvez également additionner des vecteurs :

Par exemple, si nous voulons ajouter le vecteur `age` au vecteur `id`.

Regardons d'abord le vecteur `age` : 

```{r}
age
```

et `id` : 

```{r}
id
```

Nous pouvons simplement les additionner de cette manière :

```{r}
age + id
```

Notez que le premier élément de `age` est ajouté au premier élément de `id` et le deuxième élément de `age` est ajouté au deuxième élément de `id`, et ainsi de suite.

# Des vecteurs aux data frames

Maintenant que nous maîtrisons la création de vecteurs, passons à l'objet le plus utilisé dans l'analyse de données : les data frames

Un data frame est une collection de vecteurs de même longueur. Nous pouvons créer un data frame en utilisant la fonction `data.frame()`.

Rappelez-vous que nous avons précédemment créé trois objets vecteurs, (`id`, `age`, `sexe` et `test_positif`) pour trois individus :

Nous pouvons maintenant utiliser la fonction `data.frame()` pour les combiner dans une seule data frame :

```{r}
donnees_epi <- data.frame(id, age, sexe, test_positif)
donnees_epi
```

Au lieu de créer chaque vecteur séparément, vous pouvez créer votre data frame en définissant chacun des vecteurs à l'intérieur de la fonction `data.frame()`.

```{r}
donnees_epi_2 <- data.frame(age = c(18, 25, 46), 
                           sexe = c('M', 'F', 'F'))

donnees_epi_2
```


::: side-note
La plupart du temps lorsque vous travaillez avec des données dans R, vous les importerez à partir de contextes externes. Mais il est parfois utile de créer des jeux de données *dans* R lui-même. C'est dans de tels cas que la fonction `data.frame()` sera utile.
:::

Pour extraire les vecteurs du data frame, utilisez la syntaxe `$`, appelée le signe dollar. Exécutez les lignes de code suivantes dans votre console pour observer cela.

```{r eval = FALSE}
donnees_epi$age
is.vector(donnees_epi$age) # vérifie que cette colonne est bien un vecteur
class(donnees_epi$age) # vérifie la classe du vecteur
```

::: r-practice
Combinez les vecteurs ci-dessous dans un data frame, avec les noms de colonnes suivants : "nom" pour le vecteur de caractères, "nb_enfants" pour le vecteur numérique et "est_marie" pour le vecteur logique.

```{r}
vecteur_caracteres <- c("Bob", "Jane", "Joe")
vecteur_numerique <- c(1, 2, 3)
vecteur_logique <- c(T, F, F)
```
:::

::: r-practice
Utilisez la fonction `data.frame()` pour définir dans R un data frame qui ressemble au tableau suivant :

 | salle          | nb_fenetres |
 |----------------|-------------|
 | cuisine        | 2           |
 | chambre        | 5           |
 
:::

# Tibbles

La version par défaut des données tabulaires dans R s'appelle un data frame, mais il existe une autre représentation des données tabulaires fournie par le package *tidyverse*. Elle s'appelle un `tibble`, et c'est une version améliorée du data frame.

Vous pouvez convertir un data frame en tibble avec la fonction `as_tibble()` :

```{r}
donnees_epi
tibble_epi <- as_tibble(donnees_epi)
tibble_epi
```

Remarquez que le tibble affiche les dimensions des données dans la première ligne :

```
# A tibble: 3 × 4
     id   age sexe   test_positif
  <int> <dbl> <chr> <lgl>
1     1    18 M     VRAI
2     2    25 F     VRAI  
3     3    46 F     FAUX
```

Et indique également les types de données en haut de chaque colonne.

Ici, "int" signifie "entier" ("integer"), "dbl" signifie "double" (qui est un type numérique), "chr" signifie "caractère" et "lgl" signifie "logique".

L'autre avantage des tibbles est qu'ils évitent d'inonder votre console lorsque vous imprimez un grand tableau.

Considérez, par exemple, ce que vous voyez dans votre console lorsque vous exécutez les lignes ci-dessous :

```{r eval = F}
# imprime le data frame infert (un jeu de données R intégré) 
infert # Impression très longue
as_tibble(infert) # impression plus gérable
```

Pour la plupart de vos besoins d'analyse de données, vous devriez préférer les tibbles aux data frames classiques.

## `read_csv()` crée des tibbles

Lorsque vous importez des données avec la fonction `read_csv()` de {readr}, vous obtenez un tibble :

```{r}
ebola_tib <- read_csv("https://tinyurl.com/ebola-data-sample") # Nécessite internet pour fonctionner
class(ebola_tib)
```

Mais lorsque vous importez des données avec la fonction `read.csv()` de base, vous obtenez un data.frame :

```{r}
ebola_df <- read.csv("https://tinyurl.com/ebola-data-sample") # Nécessite internet pour fonctionner
class(ebola_df)
```

Essayez d'imprimer `ebola_tib` et `ebola_df` dans votre console pour observer le comportement d'impression différent des tibbles et des data frames.

C'est une des raisons pour lesquelles nous recommandons d'utiliser `read_csv()` plutôt que `read.csv()`.

# Conclusion

Avec votre compréhension des classes et des structures de données, vous êtes désormais bien équipé pour effectuer des tâches de manipulation de données dans R. Dans les prochaines leçons, nous explorerons les puissantes capacités de transformation de données du package dplyr, qui amélioreront encore vos compétences en analyse de données.

Félicitations d'être arrivé jusque-là ! Vous avez beaucoup appris et vous pouvez être fiers de vous.

# Solutions

Solution au premier bloc r-practice :

```{r}
mon_vec_1 <- c(1,2,3) # Utilisez la fonction 'c' pour créer un vecteur
mon_vec_2 <- c("Obi", "Chika", "Nonso") # Séparez chaque chaîne par une virgule
```

Solution au deuxième bloc r-practice :

```{r}
df <- data.frame(nom = vecteur_caracteres,
                 nb_enfants = vecteur_numerique,
                 est_marie = vecteur_logique)
```

Solution au troisième bloc r-practice :

```{r}
# Solution au troisième bloc r-practice
pieces <- data.frame(piece = c("salle à manger", "cuisine", "chambre"),
                     nb_fenetres = c(3, 2, 5))

```


## Contributeurs {.unlisted .unnumbered}

L'équipe suivante a contribué à cette leçon : `r tgc_contributors_list(ids = c("dcpcamara", "eduardo", "lolovanco", "kendavidn", "Laurenguemo"))`

<!-- Seuls les membres de l'équipe ayant contribué "substantiellement" à une leçon spécifique doivent être listés ici -->

<!-- Voir https://tinyurl.com/icjme-authorship pour les notes sur la contribution "substantielle"-->

## Références {.unlisted .unnumbered}

Certains éléments de cette leçon ont été adaptés des sources suivantes :

- Wickham, H., & Grolemund, G. (s.d.). *R for data science*. 15 Factors | R for Data Science. Consulté le 26 octobre 2022. https://r4ds.had.co.nz/factors.html.

<!-- (format Chicago. Vous pouvez utiliser https://www.citationmachine.net) -->

`r tgc_license()`
